臺灣高等法院刑事判決　　　　　　　　99年度上訴字第4233號
上　訴　人　臺灣板橋地方法院檢察署檢察官
被　　　告　邱炳遑
選任辯護人　林傳欽律師（扶助律師）
被　　　告　林嘉新
上列上訴人因被告偽造文書案件，不服臺灣板橋地方法院99年度
訴字第2809號，中華民國99年10月20日第一審判決（起訴案號：
臺灣板橋地方法院檢察署99年度偵字第17899 號），提起上訴，
本院判決如下：
    主  文
上訴駁回。
    理  由
一、公訴意旨略以：被告邱炳遑、林嘉新為約人談判於民國97年
    9月13日3時23分許一同前往址設臺北縣土城市○○路○段244
    號之「探索汽車旅館」，為掩飾渠等之身分並逃避可能刑責
    ，竟共同基於行使偽造私文書之犯意，由被告邱炳遑提供書
    寫其友吳正德出生年月日、身分證號碼及住址等資料之紙條
    予被告林嘉新，再由被告林嘉新偽冒吳正德名義，在探索精
    緻旅館企業社住客登記表上偽簽「吳正德」之署名1次，用
    以表示吳正德本人出名登記住宿之意旨後，持以交還該旅館
    櫃檯值班人員以行使，除誤導檢、警辦案對象而損及刑案偵
    查之正確性外，並足以生損害於上開旅館出入管理之正確性
    及吳正德本人，因認被告邱炳遑、林嘉新均涉有刑法第 216
    條、第210條之行使偽造私文書罪嫌。
二、按犯罪事實應依證據認定之，無證據不得認定犯罪事實；又
    不能證明被告犯罪者，應諭知無罪之判決；刑事訴訟法第15
    4條第2項、第301條第1項分別定有明文。另按認定犯罪事實
    應憑積極證據，倘積極證據不足以為不利於被告事實之認定
    時，即應為有利被告之認定，更不必有何有利之證據，最高
    法院30年上字第816 號著有判例，所謂「積極證據足以為不
    利被告事實之認定」，依據同院76年臺上字第4986號判例意
    旨，係指據為訴訟上證明之全盤證據資料，在客觀上已達於
    通常一般之人均不致於有所懷疑，而得確信被告確曾犯罪之
    程度；若未達到此一程度，而有合理懷疑之存在時，即無從
    為被告有罪之確信。再按，被告並無自證無罪之義務，是其
    否認犯罪所持之辯解，縱無可取，仍不得因此資以為反證其
    犯罪之論據，最高法院91年度台上字第4574號判決意旨可資
    參照。
三、公訴意旨認被告邱炳遑、林嘉新涉有刑法第216條、第210條
    之行使偽造私文書罪犯行，係以證人吳正德之證述及探索精
    緻旅館企業社住客登記表為其主要依據。訊據被告邱炳煌堅
    詞否認有何行使偽造私文書之犯行，於原審辯稱：探索精緻
    旅館企業社住客登記表上吳正德的姓名及年籍資料不是伊寫
    的，要住宿時，伊有拿吳正德先前所交付上載其身分資料的
    紙條給櫃檯登記，但是櫃檯說要身分證，伊就跟林嘉新講不
    然就寫林嘉新的名字，後來進房後，林嘉新跟伊說是寫他哥
    哥的名字等語；被告林嘉新亦堅詞否認有何行使偽造私文書
    之犯行，於原審辯稱：探索精緻旅館企業社住客登記表上吳
    正德的姓名及年籍資料不是伊寫的，當天伊有跟邱炳遑一起
    去探索汽車旅館，但是邱炳遑跟櫃檯接洽，也是邱炳遑負責
    登記的，伊不知道邱炳遑是登記誰的名字等語。於本院均辯
    稱：吳正德署名非渠等所寫等語。
四、經查：
（一）被告邱炳遑、林嘉新確有於97年9月13日凌晨3時23分許，
      一同前往上址探索汽車旅館，入住217 號房，且於當日入
      住時，在探索精緻旅館企業社住客登記表上登記之217 號
      房住客姓名為「吳正德」、身分證字號為「Ｚ000000000」
      ，惟吳正德自96年12月21日起即因案入監執行迄今，該探
      索精緻旅館企業社住客登記表上所登記之「吳正德」姓名
      並非證人吳正德所書寫一節，業經被告邱炳遑、林嘉新自
      承在卷，核與證人吳正德於偵查中之證述情節相符，並有
      探索精緻旅館企業社住客登記表1 紙在卷可稽，自堪認定
      。
（二）被告林嘉新固於偵查中供承系爭探索精緻旅館企業社住客
      登記表上吳正德之姓名為其所書寫，並稱係被告邱炳遑寫
      在紙上叫其照簽等語（見98年度偵緝字第1849號偵查卷第
      32頁、99年度偵字第17899號偵查卷第9頁），惟被告林嘉
      新於原審及本院已改稱系爭探索精緻旅館企業社住客登記
      表上「吳正德」之姓名非其所書寫等語，經本院命被告林
      嘉新當庭書寫「吳正德」姓名20遍（見本院卷第26頁反面
      ），觀其所書寫之「吳正德」姓名，與系爭探索精緻旅館
      企業社住客登記表上「吳正德」之姓名書寫方式，以肉眼
      觀之，尚非完全相同，則上開探索精緻旅館企業社住客登
      記表上「吳正德」之姓名是否確為被告林嘉新所書寫，本
      院認已有疑義。
（三）又按文書重在其意思表示之內容，如僅具文書之形式，並
      無意思表示之內容者，尚非文書，故偽造文書以偽造文書
      之內容為必要，此項偽造意思表示內容之犯罪構成要件事
      實，並應於有罪判決之事實欄予以記載，始足為適用法令
      之依據（最高法院著有83年度台上字第5844號判決可參）
      ；次按刑法上之文書，係指定著於有體物上具有一定內容
      之意思或觀念，而足以為意思表示證明之文字或符號，倘
      無意思或觀念，僅表示其人物或事物之同一性者，則非文
      書；又署押係指在物體上署名或簽押，用以證明一定之意
      思表示或一定之事實，如僅書寫姓名而非證明一定之意思
      表示或一定事實者，不生署押之問題。刑法第217條所稱
      之「偽造署押」，係指行為人冒用本人名義在文件上簽名
      ，或為民法第3條第3項所稱指印之類似簽名之行為者而言
      ，如果僅在空白文書之姓名欄，書寫他人之姓名，其作用
      係識別人稱之用，而無簽名或類似與簽名有同一效力之行
      為者，即非該條所稱之署押（最高法院著有80年度台非字
      第277號判決可資參照）。查，被告邱炳遑、林嘉新於 97
      年9月13日凌晨3時23分許進入探索汽車旅館並為住房要約
      ，並得探索汽車旅館櫃檯值班人員之承諾，則雙方之意思
      表示合致，契約業已成立，系爭探索精緻旅館企業社住客
      登記表並無何權利義務之記載，自非用以表示房客入住之
      契約甚明；又系爭探索精緻旅館企業社住客登記表上有入
      住房客之姓名、出生年月日、身分證字號、房號等欄位，
      該房客姓名、出生年月日、身分證字號之記載，僅係註明
      房客資料，以便探索汽車旅館區別房號識別之用，在房客
      姓名欄內書寫之「吳正德」僅係標明入住之房客身分，並
      非用以證明一定之意思表示，縱具文書之形式，惟並無意
      思表示之內容，參諸前開說明，自難以文書相論。上開住
      客登記表之登載，與刑法之偽造私文書之構成要件有間，
      尚難遽認被告邱炳遑、林嘉新所為涉有行使偽造私文書之
      犯行可言。
（四）公訴人上訴意旨雖以：刑法偽造文書罪之文書及署押，並
      無侷限於契約成立之文書或契約上之署押，僅須該偽造之
      文書及署押，足生損害於他人或公眾為已足；本案被告林
      嘉新偽簽吳正德之署名及吳正德之身分證字號，從形式上
      觀察，已足知悉係表示由吳正德本人，於起訴書所載之時
      地，入住汽車旅館之意思表示，倘吳正德入住後並未繳納
      住宿費，或有竊取、毀損行為，汽車旅館勢必根據上開住
      客登記表，對吳正德之人進行刑事告訴民事求償；再者，
      吳正德本人因名義及身分證字號被冒用，倘吳正德本人經
      傳喚無正當理由不到庭，即可能遭司法機關以限制人身自
      由之拘提方式到案，均足使吳正德本人義務之增加及權利
      之受損，原審認定上開偽造，無足生損害之情事，似有違
      誤；另本案被告係涉刑法第216條、第210條之行使偽造私
      文書、或同法第217 條偽造署押之罪嫌，應由法院依職權
      認定等語；惟查，觀諸系爭住客登記表，除登載「吳正德
      」姓名之外，尚有登載「曹世良」等其他人之姓名，且該
      登記表之「人數」欄，分別登記「2 」、「3」等數字，
      顯見該旅館於入住之人不只一人時，僅登記一人代表，並
      非將入住之人全部予以登記，則上開登記表應屬汽車旅館
      內部為識別之用所作之內部紀錄，尚非作為旅客入住旅館
      之意思表示，亦非證明實際入住之人，而文書重在其意思
      表示之內容，如僅具文書之形式，並無意思表示之內容者
      ，尚非文書，已如前述，公訴人認偽造文書僅須該偽造之
      文書，足生損害於他人或公眾為已足，顯有誤會；又刑法
      第217 條所稱之「偽造署押」，係指行為人冒用本人名義
      在文件上簽名，或為民法第3條第3項所稱指印之類似簽名
      之行為者而言，如果僅在空白文書之姓名欄，書寫他人之
      姓名，其作用係識別人稱之用，而無簽名或類似與簽名有
      同一效力之行為者，即非該條所稱之署押。查系爭住客登
      記表上有入住房客之姓名、出生年月日、身分證字號、房
      號等欄位，該房客姓名、出生年月日、身分證字號之記載
      ，僅係註明房客資料，以便探索汽車旅館區別房號識別之
      用，該住客登記表，並無簽名或類似與簽名有同一效力之
      行為，仍難認符合刑法第217 條偽造署押之構成要件。又
      本院認在住客登記表上之登載行為乃作為區別房號識別之
      用，尚非文書已如前述，公訴人聲請送請筆跡鑑定，核認
      已無必要。
五、綜上所述，本件公訴人所述，不足以認定被告邱炳遑、林嘉
    新構成行使偽造私文書或偽造署押犯行。此外，本院復查無
    其他積極證據足資證明被告邱炳遑、林嘉新確有公訴人所指
    之行使偽造私文書犯行，揆諸首揭法條及判例意旨，原審為
    被告二人無罪之諭知，核尚無違誤，公訴人上訴意旨，為無
    理由，應予駁回。
據上論斷，應依刑事訴訟法第368條，判決如主文。
本案經檢察官壽勤偉到庭執行職務。
中    華    民    國   100    年    3     月    17    日
                  刑事第六庭  審判長 法  官  邱同印
                                     法  官  何信慶
                                     法  官  吳淑惠
以上正本證明與原本無異。
如不服本判決，應於收受送達後10日內向本院提出上訴書狀，其
未敘述上訴之理由者並得於提起上訴後10日內向本院補提理由書
（均須按他造當事人之人數附繕本）「切勿逕送上級法院」。
                                     書記官  陳雅加
中    華    民    國   100    年    3     月    23    日